台灣高等法院民事判決　九十一年度上易字第三九三號
　　　上　訴　人　水興實業有限公司
　　　法定代理人　吳仁昌
　　　訴訟代理人　趙大鈞
　　　被上訴人　　甲○○
右當事人間請求清償債務事件，上訴人對於中華民國九十一年三月二十八日臺灣板橋
地方法院九十年度訴字第二五五四號第一審判決提起上訴，本院判決如左：
    主    文
原判決關於駁回上訴人後開第二項之訴部分，及訴訟費用之裁判廢棄。
被上訴人應給付山水盟工業股份有限公司新台幣貳拾柒萬貳仟捌佰陸拾捌元，及自民
國八十八年二月二十六日起至清償日止，按年息百分之五計算之利息，並由上訴人代
位受領。
其餘上訴駁回。
第一、二審訴訟費用，由被上訴人負擔二分之一，餘由上訴人負擔。
    事    實
甲、上訴人方面：
一、聲明：
  (一)原判決廢棄。
  (二)被上訴人應給付山水盟工業股份有限公司 (下稱山水盟公司)新台幣 (下同)五
      十五萬元，及自民國八十八年二月二十六日起至清償日止，按年息百分之五計
      算之利息，並由上訴人代位受領。
二、陳述：除與原判決記載相同者，茲予引用外，補稱：
  (一)上訴人主張行使代位權，業已提出台灣板橋地方法院九十年度促字第六三五二
      四號支付命令及確定證明書、支票暨退票理由單等影本為證，被上訴人空言否
      認，非屬可採。
  (二)被上訴人所為清償抗辯，依其薪資明細表，僅扣薪至八十五年九月，被上訴人
      就八十五年九月後之扣薪抵償主張，並無證據證明，自不足採。至保險解約金
      部分，被上訴人僅得於半數之金額主張抵銷；其餘欠款部分，山水盟公司負責
      人陳超彬並未同意債務免除。故被上訴人主張所剩部分於其離職時已全部清償
      或債務免除，與事實不符。
三、證據：除援用原審所提證據外，補提台灣板橋地方法院九十年度促字第六三五二
          四號支付命令及確定證明書。
乙、被上訴人方面：
一、聲明：駁回上訴。
二、陳述：除與原判決記載相同者，茲予引用外，補稱：
  (一)否認上訴人有代位權。
  (二)被上訴人向山水盟公司之借款，業經按月扣薪及以保險解約金抵償，於離職時
      已將系爭債務清償完畢，且陳超彬確實承認所有債務免除，山水盟公司既同意
      被上訴人離職，表示被上訴人已完全清償或免除債務。
三、證據：援用原審所提證據方法。
    理　　由
一、上訴人起訴主張：訴外人山水盟公司積欠上訴人七十三萬元票款債務，尚未清償
    ，而被上訴人前於八十四年間向山水盟公司無息借用五十五萬元 (下稱系爭借款
     )，迄今亦未返還。被上訴人與山水盟公司間之消費借貸關係，縱有違反公司法
    第十五條第二項之規定亦非無效，雙方雖未明定返還期限，然依系爭借款保證書
    第一條之約定「本人願意無條件繼續在公司服務五年，如本人在此期間離職，願
    意立即償還所欠全部借款」，探求當事人之真意，倘認被上訴人於五年內離職，
    其性質為解除條件成就，則因被上訴人業於八十八年二月二十六日離職，系爭借
    貸契約即因解除條件成就而歸於無效，被上訴人所受領之五十五萬元，即構成無
    法律上原因而受有利益之不當得利，應以其離職之日為利息起算日；倘認離職僅
    係清償期屆至，則被上訴人即應依約返還借款。惟山水盟公司迄未透過訴訟保障
    其債權，間接使上訴人蒙受損害，上訴人既對於山水盟公司有票款債權，爰依不
    當得利及借貸之法律關係，並依民法第二百四十二條及第二百四十三條之規定，
    代位請求被上訴人應給付山水盟公司五十五萬元，及自八十八年二月二十六日起
    至清償日止，按年息百分之五計算之利息，並由上訴人代位受領等語 (上訴人於
    原審起訴時，原聲明「 (一)先位部分：請求被上訴人應給付五十五萬元及自八
    十四年九月三十日起至清償日止，按年息百分之五計算之利息，並由上訴人代位
    受領。(二)備位部分：請求被上訴人應給付五十五萬元及自八十八年二月二十六
    日起至清償日止，按年息百分之五計算之利息，並由上訴人代位受領。」，經原
    審判決駁回其先位及備位之訴，上訴人僅就備位聲明部分提起上訴)。
二、被上訴人否認上訴人有代位權，並以被上訴人向山水盟公司所借之系爭借款，業
    經按月扣薪及以保險解約金抵償，於離職時已將系爭債務清償完畢，且山水盟公
    司負責人陳超彬確實承認所有債務免除，山水盟公司既同意被上訴人離職，表示
    被上訴人已完全清償或免除債務。被上訴人僅因債務清償完畢之時，未要求山水
    盟公司銷毀借據，惟被上訴人既已全部清償系爭借款，山水盟公司對被上訴人並
    無債權，上訴人自不得再代位山水盟公司向被上訴人請求等語，資為抗辯。
三、上訴人主張被上訴人前於八十四年九月三十日向訴外人山水盟公司借款五十五萬
    元，並於八十八年二月二十六日自山水盟公司離職，業據提出借款保證書、勞工
    保險退保申請書、山水盟公司年度會計報表為證，為被上訴人所不爭執，自堪信
    為真實。上訴人另主張山水盟公司積欠上訴人七十三萬元票款債務，尚未清償，
    而被上訴人前所欠系爭借款，迄今亦未返還，惟山水盟公司怠於行使系爭借款債
    權，使上訴人受有損害，上訴人自得依不當得利及借貸之法律關係，代位向被上
    訴人請求等情，則為被上訴人所否認，並前揭情詞置辯，是本件兩造之爭點即為
    ：(一)上訴人有無代位權？(二)被上訴人就系爭借款，是否已全部清償或債務免
    除？茲論述如左：
  (一)關於上訴人有無代位權之爭點：
    １、按債務人怠於行使其權利時，債權人因保全債權，得以自己之名義，行使其
        權利，民法第二百四十二條前段定有明文。又代位權係債權人代行債務人之
        權利，故代行者與被代行者之間，必須有債權債務關係之存在，否則即無行
        使代位權之可言 (最高法院四十九年度台上字第一二七四號判例參照)。
    ２、本件上訴人主張其對訴外人山水盟公司有七十三萬元票款債權，而山水盟公
        司於被上訴人離職後迄未訴請返還系爭借款等情，業據提出台灣板橋地方法
        院九十年度促字第六三五二四號支付命令及確定證明書、支票暨退票理由單
        為證，並經山水盟公司負責人陳超彬到庭證述屬實 (見本院卷頁七○、七一
　　　　）。由此足認上訴人確係山水盟公司之債權人，且山水盟公司有怠於行使權
　　　　利之情形，則上訴人為保全其對山水盟公司之票款債權，以自己名義代位行
　　　　使山水盟公司對被上訴人之借款債權，自屬有據。
  (二)關於被上訴人就系爭借款，是否已全部清償或債務免除之爭點：
    １、山水盟公司於八十四年間無息借貸五十五萬元予被上訴人，已如前述，依其
        情形固有違修正前公司法第十五條第二項有關公司資金不得貸與股東或他人
        之限制規定，惟公司違反上開規定貸借資金，僅係公司負責人須依修正前公
        司法第十五條第三項之規定處以刑罰並賠償公司損害，系爭借貸契約之效力
        尚不受影響。而被上訴人書立交付山水盟公司之系爭借款保證書第一條約定
        「本人（即被上訴人）願意無條件繼續在公司服務五年，如本人在此期間離
        職，願意立即償還所欠全部借款」，依此文義所載，被上訴人離職時即為系
        爭借款清償期屆至時，亦即被上訴人於五年內離職，並非解除條件之成就，
        此復為被上訴人及山水盟公司負責人陳超彬所不爭執，準此，被上訴人於八
        十八年二月二十六日離職時即應依約返還系爭借款。上訴人主張被上訴人就
        上開款項乃無法律上原因之不當得利，尚屬無據。
    ２、按請求履行債務之訴，原告就其主張債權發生原因之事實，固有舉證之責任
        ，若被告自認此項事實而抗辯該債務已因清償或免除而消滅，則清償及債務
        免除之事實，應由被告負舉證之責任 (最高法院二十八年上字第一九二０號
        判例要旨參照）。本件上訴人主張訴外人山水盟公司借款予被上訴人之事實
        ，既為被上訴人所自認，則依前開說明，被上訴人自應就其抗辯系爭借款已
        全部清償或債務免除之事實，負舉證責任。
    ３、依被上訴人提出八十四年十月至八十五年九月之山水盟公司薪資明細表所載
        ，被上訴人就系爭借款陸續於所領薪資扣還，迄至八十五年九月止，已扣款
        償還十一萬元，尚積欠山水盟公司四十四萬元，此並為上訴人所不爭執，自
        堪採信。另依上訴人所提出被上訴人八十六年二月至八十七年十二月間之薪
        資明細表，其上並無扣薪還款之記錄，此外被上訴人就其所辯自八十五年十
        月至八十八年二月被告離職時止，仍按月扣薪清償系爭借款等情，並未舉證
        以實其說，則其此部分抗辯，即難採信。
    ４、又被上訴人任職山水盟公司期間，山水盟公司為照顧員工福利，乃於八十六
        年四月間，以山水盟公司為要保人，被上訴人為被保險人，各負擔一半保費
        ，向南山人壽保險股份有限公司投保六年定期壽險，約定保險契約生效後六
        年期滿可領回保險金，六年內離職則視為保險事故發生，被保險人得以四種
        方式處理保單，包括離職後自行負擔保費續保、辦理減額繳清、解約領回解
        約金及辦理保單借款，此有被上訴人提出之保險資料附原審卷可稽 (見原審
　　　　卷頁三二、三三），由此足見上開保險利益依約乃歸屬被保險人即被上訴人
　　　　所享有。而被上訴人係於上開保險契約生效後六年內之八十八年二月間離職
　　　　，依約視為保險事故發生，被上訴人與山水盟公司協議選擇以解約領回解約
　　　　金之方式處理，並約定以解約金抵償被上訴人系爭借款，嗣於八十八年三月
　　　　辦理解約後，山水盟公司因此領得解約金十六萬七千一百三十二元，亦有解
　　　　約金明細表附卷可憑（見原審卷頁三三反面），核證人即山水盟公司負責人
　　　　陳超彬到庭所證「扣掉已扣的薪水還有保險金後，應當還欠二十幾萬元」等
　　　　情相符。是上訴人主張被上訴人僅得就半數之解約金額主張抵銷，尚屬無據
　　　　。
    ５、綜此，被上訴人就系爭借款清償之抗辯，於扣薪十一萬元及以保險解約金抵
        償十六萬七千一百三十二元之範圍內，核為可採，亦即應認被上訴人就系爭
        借款尚有二十七萬二千八百六十八元未清償。至被上訴人另抗辯所餘欠款於
        其離職時業經山水盟公司負責人陳超彬表示債務免除云云，核與證人陳超彬
        到庭所證於被上訴人離職後仍向其請求還款等情，即有未符，自難僅以山水
        盟公司同意被上訴人離職，遽而推認亦同意就系爭借款免除債務。被上訴人
        既未舉證證明山水盟公司確有表示免除其債務之意思，則被上訴人抗辯系爭
        借款因債務免除而消滅，亦不足採。
四、綜上所述，上訴人依借貸之法律關係及民法第二百四十二條之規定，請求被上訴
    人應給付山水盟公司二十七萬二千八百六十八元，及自系爭借款屆期翌日即八十
    八年二月二十七日起至清償日止，按年息百分之五計算之法定遲延利息，並由上
    訴人代位受領，為有理由，應予准許。原審就上開應准許部分，為上訴人敗訴之
    判決，尚有未洽，上訴意旨就此部分指摘原判決不當，求予廢棄改判，為有理由
    ，爰由本院就此部分予以廢棄改判如主文第二項所示。至於超過上開應准許部分
    ，原審為上訴人敗訴之判決，經核並無違誤，上訴意旨就此部分仍執陳詞，指摘
    原判決不當，求予廢棄，為無理由，應予駁回。
五、本件事證已明，兩造其餘攻擊防禦方法及所提之證據，核與判決結果無影響，毋
    庸再予一一論述，附此敘明。
六、據上論結，本件上訴為一部有理由，一部無理由，依民事訴訟法第四百四十九條
    第一項、第四百五十條、第七十九條但書，判決如主文。
中　　　華　　　民　　　國　　九十一　　年 　　 十二 　 月　　三十一　　日
                              民事第十一庭
                          　　　　審判長法  官　吳  景  源
                          　　　　　　　法  官　連  正  義
                          　　　　　　　法  官　鄭  純  惠
右正本係照原本作成。
不得上訴。
中　　　華　　　民　　　國　　九十二　　年　　  一 　　 月　　  二　 　 日
                                        書記官　張  淑  華
